臺灣板橋地方法院民事判決　　　　　　　 94年度重國字第1號
原　　　告　丙○○
　　　　　　　　　　　　號4 .
　　　　　　乙○○
　　　　　　甲○○○
共　　　同
訴訟代理人　陳正旻律師
被　　　告　台北縣新莊市公所
法定代理人　丁○○○
訴訟代理人　劉志忠律師
上列當事人間請求國家賠償事件，經本院於民國94年3月14日言
詞辯論終結，判決如下：
    主      文
被告應給付原告丙○○新台幣壹佰零陸萬肆仟肆佰柒拾元及自民
國九十四年一月十四日起至清償日止，按年息百分之五計算之利
息。
被告應給付原告乙○○新台幣壹佰零陸萬元及自民國九十四年一
月十四日起至清償日止，按年息百分之五計算之利息。
被告應給付原告甲○○○新台幣壹佰壹拾陸萬肆仟佰貳拾捌元
及自民國九十四年一月十四日起至清償日止，按年息百分之五計
算之利息。
原告其餘之訴駁回。
訴訟費用由被告負擔二分之一，餘由原告負擔。
本判決第一項於原告丙○○以新台幣拾伍萬元供擔保後，得假
執行；但被告得以新台幣壹佰零陸萬肆仟肆佰柒拾元為原告丙○○預供擔保，免為假執行。
本判決第二項於原告乙○○以新台幣拾伍萬元供擔保後，得假
執行；但被告得以新台幣壹佰零陸萬元為原告乙○○預供擔保，
免為假執行。
本判決第三項於原告甲○○○以新台幣拾玖萬元供擔保後，得
假執行；但被告得以新台幣壹佰壹拾陸萬肆仟佰貳拾捌元為原
告甲○○○預供擔保，免為假執行。
原告其餘假執行之聲請駁回。
    事實及理由
一、程序方面：
    (一)按國家賠償法第10條、第11條第1 項分別規定：「依本法
      請求損害賠償時，應先以書面向賠償義務機關請求之。賠
      償義務機關對於前項請求，應即與請求權人協議。協議成
      立時，應作成協議書，該項協議書得為執行名義。」、「
      賠償義務機關拒絕賠償，或自提出請求之日起逾30日不開
      始協議，或自開始協議之日起逾60日協議不成立時，請求
      權人得提起損害賠償之訴。但已依行政訴訟法規定，附帶
      請求損害賠償者，就同一原事實，不得更行起訴」。此為
      請求國家賠償前所應行之書面請求及先行協議程序。查本
      件原告前分別於民國（下同）93年9 月30日、93年10月21
      日向被告機關請求國家賠償，惟經協議未能成立，有原告
      提出被告所出具之協議不成立證明書本一紙為證，是依上
      開規定，原告自得依法提起本件國家賠償之訴，合先敘明
      。
    (二)又訴狀送達後，原告不得將原訴變更或追加他訴，但擴張
      或減縮應受判決事項之聲明者，不在此限，民事訴訟法第
      25 5 條 第1 項第3 款定有明文。本件原告起訴時原請求
      被告應分別給付原告丙○○新台幣（下同）2,364,470 元
      、原告乙○○2,000,000 元、原告甲○○○2,291,245 元
      ，暨均自起訴狀繕本送達之翌日起至清償日止，按年自5%
      計算之利息。嗣於94年2 月17日以準備書狀將訴之聲明變
      更為：被告應給付原告丙○○2, 364,470元、原告乙○○
      2,160,000 元、原告甲○○○2,291,245 元，暨均自起訴
      狀繕本送達之翌日起至清償日止，按年息5%計算之利息。
      經查原告所為前開訴之變更，核屬擴張或減縮應受判決事
      項之聲明，參諸前揭規定，不在禁止之列，應予准許。
二、原告主張：
    (一)原告丙○○、乙○○之母及原告甲○○○之女徐素玲於93
      年9 月20日晚間6 時20分許，熱心義務幫忙整理住家前面
      空地之雜物時碰觸路燈，因路燈漏電導致觸電身亡，台灣
      電力公司認係被告維修疏失所致，被告亦承認其於公有公
      共設施之設置或管理有欠缺。按公有公共設施因設置或管
      理有欠缺，致人民生命、身體或財產受有損害者，國家應
      負損害賠償責任。國家賠償法第3 條第1 項定有明文。次
      按民法第192 條第1 項規定：「不法侵害他人致死者，對
      於支出醫療及增加生活上需要之費用或殯葬費之人，亦應
      負損害賠償責任。」第2 項規定：「被害人對於第三人負
      有法定扶養義務者，加害人對於第三人亦應負損害賠償責
      任。」、第194 條規定：「不法侵害他人致死者，被害人
      之父、母、子、女及配偶，雖非財產上之損害，亦得請求
      賠償相當之金額。」被告依上開規定，對原告自負有賠償
      責任等語，並聲明：(1)被告應分別給付原告丙○○2,364,
      470 元、原告乙○○2,160,000 元、原告甲○○○2,291,
      245 元，暨均自起訴狀繕本送達翌日起至清償日止，按年
      息5%計算之利息。(2)原告願供擔保，請准宣告假執行。
    (二)茲將原告請求之各項損害及其計算方法，臚陳如后：
      (甲)原告丙○○部分：
        (1)殯葬費部分：
          原告丙○○支出喪葬費364,470 元（含支付萬安國際
          股份有限公司340,350 元及台北縣立殯儀館24,120元
          ）。
        (2)精神慰撫金部分：
          原告丙○○於父母離異時雖約定由父莊銘記監護，惟
          原告自雙親離婚後，皆與被害人徐素玲同住，亦由徐
          素玲扶養成人，原告丙○○與徐素玲間之親情實為濃
          厚，自無疑問。原告丙○○畢業於私立四海工商專科
          學校，目前服務於偉僑電腦股份有限公司，茲陳報93
          年度各類所得扣繳暨扣繳憑單2 份，合計93年度所得
          總額為426,493 元。茲因被告之疏失，導致被害人徐
          素玲碰觸漏電之路燈而觸電死亡，使原告丙○○欲報
          答徐素玲養育之恩時，竟天人永隔，無法善盡孝道，
          心中之悲痛，無法以筆墨道盡之，故就原告丙○○身
          心所受之煎熬及痛苦，爰請求非財產上之精神賠償2,
          000,000 元。
      (乙)原告乙○○部分：
        (1)殯葬費部分：
          原告乙○○支出殯葬費用160,000 元（包括新莊市公
          所生命紀念館永久管理費專戶20,000元及公墓使用規
          費140,000 元）。
        (2)精神慰撫金部分：
          原告乙○○畢業於私立東海高級中學，曾任職安良電
          器有限公司，任職期間（93年4 至9 月）所得總額為
          106,157 元，有93年度各類所得扣繳暨扣繳憑單1 份
          為憑。另自94年2 月21日起任職於尚享開發有限公司
          ，月薪30,000元。茲因被告之疏失，導致被害人徐素
          玲碰觸漏電之路燈而觸電死亡，使原告乙○○欲報答
          徐素玲養育之恩時，竟天人永隔，致無法善盡孝道，
          心中之悲痛，無法以筆墨道盡之，故就原告乙○○身
          心所受之煎熬及痛苦，爰請求非財產上之精神賠償2,
          000,000 元。
      (丙)原告甲○○○部分：
        (1)扶養費部分：
          原告甲○○○育有子女7 人，惟次女徐麗貞業於85年
          2 月13日死亡，依法應由徐素玲與尚存子女共6 人共
          同分擔原告甲○○○之扶養義務。原告甲○○○為被
          害人徐素玲生前扶養之人，其之扶養費計算標準係依
          行政院主計處統計之93年度平均每人民間消費支出（
          現改稱平均每人民間最終消費支出）額284,902 元為
          準，基於有利被害人損害填補之基礎下，第1 年之損
          害額實不應扣除中間利息為妥。從而，原告甲○○○
          係10年2 月14日生，被害人徐素玲過世時（即93年9
          月20日），其年齡為83歲又7 月，依內政部公佈之91
          年台灣地區簡易生命表，原告甲○○○平均餘命為7.
          96年，依前開不扣除中間利息之霍夫曼係數及93年行
          政院公佈之平均每人民間最終消費支出額284,902 元
          計算，並由原告甲○○○之6 名子女共同分擔扶養費
          用，則原告甲○○○可請求扶養費用為291,245 元【
          即284,90 2×6.0000000 （7 年之霍夫曼係數）÷6=
          291,245 元】。
        (2)精神慰撫金部分：
          原告甲○○○原欲期待共享天倫之樂、安享晚年，然
          今遽然喪女，內心之悲愴，實不足為他人道。是原告
          甲○○○所受精神上之折磨，爰請求非財產上之精神
          賠償2,000,000 元。
三、被告則以：被告於事發後旋即於93年9 月23日支付家屬慰問
    金200,000 元，由原告丙○○具領，該慰問金係為填補原告
    所受之損害，自應於賠償金額中扣除。又依「台北縣新莊市
    公墓暨納骨塔使用管理自治條例」第15條第3 項規定：「安
    置於骨灰櫃者，第一、二、八、九層伍萬元整……」，亦即
    被告之生命紀念館基本櫃位收費為50,000元，故就公墓使用
    規費部分，被告應負擔之金額應為50,000元即已足填補原告
    之損害，原告乙○○就殯葬費用中之公墓使用規費支出140,
    000 元，就超出50,000元部分係因原告自行選為所增加之費
    用，應由原告自行負擔。次查，原告丙○○係65年7 月27日
    生，於徐素玲不幸身亡時業已成年，並有正當職業足可獨立
    負擔生活經濟，且於徐素玲與配偶莊銘記離婚時，約定丙○○由負莊銘記監護扶養；原告乙○○係66年9 月2 日生，於
    徐素玲不幸身亡時業已成年，並已自東海高中畢業，已有獨
    立謀生能力，並無仰賴徐素玲生活之情；原告甲○○○已年
    邁，並育有6 名子女扶養，且係與五女徐錦芬同住，並非與
    徐素玲同住，衡量上情，原告各請求精神賠償2,000,000 元
    ，實屬過高。再按，原告甲○○○於徐素玲過世時年齡為83
    年又7 個月，依內政部公佈之「九十一年台灣省簡易生命表
    」女性83歲之平均餘命為6.56年，原告主張平均餘命為7.69
    年顯然有誤，又原告主張依93年「平均每人民間消費支出」
    284,902 元計算扶養費，亦屬有誤，蓋行政院主計處尚未就
    93年度家庭收支調查報告對外公告，上開數字應係預估，本
    件自應以行政院主計處公布之92年度「平均每人民間最終消
    費支出」273,672 元做為計算扶養費之依據等語置辯，並聲
    明：原告之訴駁回，如受不利判決，願供擔保，請宣告准免
    假執行。
四、查原告主張原告丙○○及乙○○之母、原告甲○○○之女徐
    素玲於93年9 月20日晚間6 時20分許，整理住家前面空地之
    雜物時碰觸路燈，因路燈漏電導致觸電身亡，被告為該路燈
    之管理機關，對該路燈之管理有欠缺，經原告提出國家賠償
    請求後被告同意受理，並於93年10月27日與原告就賠償金額
    進行協議，惟協議不成立等情，業據原告提出相驗屍體證明
    書、台北縣新莊市公所國家賠償事件協議記錄、國家賠償請
    求書、台北縣新莊市公所國家賠償事件協議不成立證明書各
    乙份為證，且為被告所不爭執，自堪信為真實。
五、按公有公共設施因設置或管理有欠缺，致人民生命、身體或
    財產受有損害者，國家應負損害賠償責任。國家損害賠償，
    除依本法規定外，適用民法規定，國家賠償法第3 條第1 項
    及第5 條分別定有明文。又不法侵害他人致死者，對於支出
    醫療及增加生活上需要之費用或殯葬費之人，應負損害賠償
    責任；被害人對於第三人負有法定扶養義務者，加害人對於
    該第三人亦應負損害賠償責任；不法侵害他人致死者，被害
    人之父、母、子、女及配偶，雖非財產上之損害，亦得請求
    賠償相當之金額，復為民法第192 條第1 項、第2 項及第19
    4 條所明定。本件被告對公有公共設施之管理有欠缺，致侵
    害原告丙○○及乙○○之母、原告甲○○○之女徐素玲生命
    之事實既經認定，依上開規定，被告對於原告因而所受之損
    害，自應負賠償責任。茲將原告請求被告賠償之各項費用是
    否應予准許，分述如下：
    (一)喪葬費用部分：
      (1)原告丙○○主張支出被害人徐素玲喪葬費用364,470 元
        乙節，業據提出萬安生命事業機構喪葬費用明細表影本
        2 紙、統一發票影本1 紙、台北縣立殯儀館使用設施規
        費繳納收據影本1 紙為證，復為被告所不爭執，且核上
        開費用名細表內各細目亦與死者徐素玲之身分、地位及
        經濟情況相當而屬必要，是原告丙○○請求被告賠償喪
        葬費364,470 元即屬有據，應予准許。
      (2)又原告乙○○主張支出被害人徐素玲喪葬費160,000 元
        （包括新莊市公所生命紀念館永久管理費專戶20,000元
        及公墓使用規費140,000 元）乙節，亦據提出繳款書影
        本2 紙為證。被告就管理費用20,000元部分並不爭執，
        惟就公墓使用規費140,000 元部分則抗辯依台北縣新莊
        市公墓暨納骨塔使用管理自治條例第15條第3 項規定：
        「安置於骨灰櫃者，第一、二、八、九層伍萬元……」
        ，因骨灰櫃之基本收費為50,000元，故此部分被告應負
        擔之金額即為50,000元，超出部分應由原告自行負擔云
        云。惟查，被告抗辯之50,000元乃係新莊市公所生命紀
        念館骨灰櫃之最低收費價格，該館依骨灰櫃之層別、位
        置不同而有不同之收費，被害人徐素玲安置之骨灰櫃費
        用140,000 元僅係中間價位等情，乃兩造一致是認之事
        實，本院審酌原告陳稱被害人徐素玲為高中畢業，生前
        從事不動產仲介工作，年所得至少1,000,000 元等情，
        為被告所不爭執，且被害人既因觸電而亡，全身焦黑，
        原告為求被害人死亡後能受庇祐因而選擇靠近菩薩像旁
        之塔位，亦屬人情之常，核與被害人之身分地位、經濟
        狀況、社會習俗亦屬相當，被告抗辯洵無足採，是原告
        乙○○請求被告賠償喪葬費160,000 元即屬有據，應予
        准許。
    (二)扶養費用部分：
      (1)原告甲○○○主張其為被害人徐素玲之母，被害人連同
        其餘兄弟姊妹共6 人對其負有法定扶養義務等情，業據
        提出
        實。
      (2)至原告甲○○○主張應依行政院主計處公告之93年「平
        均每人民間消費支出」284,902 元計算扶養費用乙節，
        被告有所爭執，並辯稱：行政院主計處尚未公告93年「
        平均每人民間消費支出」，原告提出之資料僅係預估，
        應依行政院主計處公布92年「平均每人民間消費支出」
        273,672 元做為扶養費用之計算標準云云。經查，原告
        所提出之行政院主計處「主要指標」統計表，其中93年
        度之「平均每人民間最終消費支出」乃係預測數值，此
        觀該表下方之註記即明，是被告抗辯應以92年度之統計
        數值273,672 元為計算基準，為有理由。
      (3)又原告甲○○○係10年2 月14日出生，有原告甲○○○
        9 月20日），年齡為83歲又7 月，依被告提出且為原告
        不爭執之內政部公佈之「九十一年台灣省簡易生命表」
        所載，83歲女性之平均餘命為6.56年。是原告甲○○○
        於該段期間內，所得受被害人徐素玲扶養之權利原為原
        為六分之一，依行政院主計處92年度平均每人民間最終
        消費支出額273,672 元做為扶養費用計算基準，並依霍
        夫曼計算法扣除週年利率5%之中間利息後，原告甲○○○所得請求之扶養費用應為264,328 元，其計算式為：
        【273,672x5.0000000 （第1 年不扣除中間利息年數6
        之霍夫曼係數）=1,468,0 78 （元以下四捨五入，以下
        同）+ 第7 年可受扶養部分：｛0.56x （273,672 x 〔
        6.0000000-5.0000000 〕）=117,889｝，再除以六（受
        扶養人數）=264,328】。原告甲○○○於此範圍內之請
        求，為有理由，應予准許，逾此數額之請求，則無理由
        ，不應准許。
    (三)精神慰撫金部分：
      (1)查原告三人因被害人徐素玲死亡而分別受有喪母及喪女
        之痛，已如前述，足認原告精神上確實受有相當痛苦，
        故原告據此請求被告賠償精神慰撫金，於法有據。次查
        ，原告自陳原告丙○○畢業於私立四海工商專科學校，
        目前服務於偉僑電腦股份有限公司，93年度各類所得總
        額為426, 493元；原告乙○○畢業於台灣省台北縣私立
        東海高級中學，曾任職安良電器有限公司，任職期間（
        93 年4至9 月）所得總額為106,157 元，自94年2 月21
        日起改任職於尚享開發有限公司，每月薪資為3 萬元；
        原告甲○○○未受教育，不識字等情，為被告所不爭執
        ，自堪採信。本院審酌原告之身分地位、經濟狀況及受
        害程度等一切情事，認原告請求被告賠償精神慰撫金各
        2,000,000 元，核屬過高，應核減為各900,000 元，方
        屬公允，逾此數額之請求，為無理由，不應准許。
      (2)又損害賠償，除法律另有規定或契約另有訂定外，應以
        填補債權人所受損害及所失利益為限，民法第216 條第
        1 項定有明文。查被告前於93年9 月23日因本件事故已
        先行支付慰問金200,000 元予原告丙○○，有被告提出
        之領款收據影本1 紙附卷可稽，且為原告丙○○所是認
        ，自堪認被告上開給付係為填補原告因本件事故所受損
        害應屬無訛，故上開給付不論其名稱為慰問金或賠償金
        ，亦不問被告究係由何項會計科目項下支出，該款既係
        做為填補原告莊磊鑫損害之用，依前揭規定，自應於原
        告丙○○請求之賠償金額中扣除。原告以慰問金與國家
        賠償於被告年度預算編列科目不同為由，並援引與本案
        情形不同之最高法院63年台上字第2520號判決見解，主
        張被告已給付之200,000 元不得自原告丙○○請求之損
        害賠償額中扣除，洵屬無據，委無足採。
六、綜上所述，被告對公有公共設施之管理有欠缺，致原告丙○○及乙○○之母、原告甲○○○之女徐素玲碰觸漏電路燈而
    觸電身亡，依國家賠償法第3 條第1 項規定，被告自應負國
    家賠償責任。從而，原告丙○○請求被告賠償1,064,470 元
    （喪葬費364,470 元＋慰撫金900,000 元－被告已給付200,
    000 元）、原告乙○○請求被告賠償1,060,000 元（喪葬費
    160,000 元＋慰撫金900,000 元）、原告甲○○○請求被告
    賠償1,164,328 元（扶養費264,328 ＋慰撫金900,000 元）
    ，暨均自起訴狀繕本送達翌日即94年1 月14日起至清償日止
    ，按年息5%計算之利息，為有理由，應予准許。逾此部分所
    為之請求，則無理由，應予駁回。
七、兩造皆陳明願供擔保，請求為假執行及免為假執行之宣告，
    就原告勝訴部分，經核均無不合，爰分別酌定相當之擔保金
    額准許之。至原告敗訴部分，其訴既駁回，假執行之聲請即
    失所附麗，應併駁回之。
八、訴訟費用負擔之依據：民事訴訟法第79條。
中　　華　　民　　國　　94　　年　　3 　　月　　28　　日
                  民事第二庭    法　官　程怡怡
以上正本，係照原本作成。
如對本判決上訴，須於判決送達後20日內向本院提出上訴狀
中　　華　　民　　國　　94　　年　　3 　　月　　28  　日
                                書記官　楊舒惟
